【裁判字號】    99,抗,24
【裁判日期】    990820
【裁判案由】    拍賣抵押物
【裁判全文】
臺灣基隆地方法院民事裁定                99年度抗字第24號
抗  告  人  佧德股份有限公司
法定代理人  丙○○
相  對  人  乙○○
上列當事人間聲請拍賣抵押物事件，抗告人對於本院司法事務官
於中華民國99年4 月30日所為98年度司拍字第498 號裁定提起抗
告，本院合議庭裁定如下：
    主  文
原裁定廢棄。
相對人所有如附表所示之不動產准予拍賣。
聲請程序費用新台幣壹仟元及抗告費用新台幣壹仟元均由相對人
負擔。
    理  由
一、抗告意旨略以：抗告人於原審已陳明甲○○因短期資金需求
    ，於民國96年1 月22日向抗告人借款新台幣（下同）100 萬
    元，甲○○於96年7 月23日還款15萬元後，按時給付每月利
    息，然甲○○自97年1 月23日起未按期給付利息，經抗告人
    催討，甲○○均置之不理；另甲○○於96年11月6 日以無息
    方式，向抗告人借款5 萬元，亦未返還，是甲○○尚積欠抗
    告人90萬元及利息，抗告人為保障債權，於97年7 月24日與
    甲○○及相對人達成協議，約定未歸還部分，以相對人所有
    如附表所示之土地（下稱系爭土地）設定普通抵押權，足見
    抗告人與甲○○於97年7 月24日存有金錢消費借貸之事實，
    否則相對人及甲○○應無同意就此部分設定抵押權之理，故
    原裁定認由形式上觀察，尚難認定抗告人提出文件所載債權
    與系爭土地登記謄本所載擔保債權為同一債權，駁回抗告人
    之聲請，顯有違誤，請求撤銷原裁定，並准將系爭土地予以
    拍賣等情。
二、按抵押權人，於債權已屆清償期，而未受清償者，得聲請法
    院，拍賣抵押物，就其賣得價金而受清償，民法第873 條定
    有明文。又抵押權人依民法第873 條規定聲請拍賣抵押物，
    屬非訟事件，法院所為准駁之裁定，對於債權、抵押權存否
    及抵押權標的物範圍等均無實體確定效力，祗須其抵押權已
    經依法登記，且債權已屆清償期而未受清償，法院自應依登
    記內容為准許拍賣抵押物之裁定；另抵押權人聲請拍賣抵押
    物，在一般抵押，固必先有被擔保之債權存在，而後抵押權
    始得成立，故祗須抵押權已經登記，且登記之債權已屆清償
    期而未受清償，法院即得准許之，惟最高限額抵押，抵押權
    成立時，可不必先有債權存在，縱經抵押權登記，因未登記
    已有被擔保之債權存在，如債務人或抵押人否認先有債權存
    在，或於抵押權成立後曾有債權發生，而從抵押權人提出之
    其他文件為形式上之審查，不能明瞭是否有債權存在時，法
    院自屬無從准許拍賣抵押物（最高法院93年度台抗字第8 號
    、87年度台抗字第33號裁定可資參照）。
三、經查：
（一）抗告人於原審以相對人於97年7 月24日（聲請狀誤載為98
      年7 月24日）將系爭土地設定債權額250 萬元之普通抵押
      權予抗告人，擔保甲○○對抗告人所負債務，並辦理抵押
      權登記，該抵押權設定雖未定清償期限，然經抗告人以臺
      灣板橋地方法院98年度司促字第32806 號（聲請狀誤載為
      98年度司促字第3286號）支付命令，對甲○○提出清償要
      求，甲○○迄未清償為由，聲請准予拍賣系爭土地，並提
      出土地、建築改良物抵押權設定契約書、基隆市安樂地政
      事務所他項權利證明書、系爭土地登記謄本、臺灣板橋地
      方法院98年度司促字第32806 號支付命令及支付命令確定
      證明書為證，經本院司法事務官於99年1 月28日以基院慧
      非速98年度司拍字第498 號通知書命抗告人補正債權證明
      文件後，抗告人即提出匯款委託書及甲○○簽發之支票影
      本，本院司法事務官認自抗告人提出之前開文件，由形式
      上觀之，無法認定與系爭土地登記謄本所載擔保債權係同
      一債權，駁回抗告人之聲請，核先敘明。
（二）抗告人主張相對人以其所有之系爭土地，設定普通抵押權
      予抗告人，該抵押權之債務人為甲○○，擔保債權金額為
      250 萬元，擔保債權為97年7 月24日之金錢消費借款等情
      ，此有土地、建築改良物抵押權設定契約書、基隆市安樂
      地政事務所他項權利證明書及土地登記謄本附卷可稽，堪
      信屬實。次按清償期，除法律另有規定或契約另有訂定，
      或得依債之性質或其他情形決定者外，債權人得隨時請求
      清償，債務人亦得隨時為清償，民法第315 條定有明文，
      本件抗告人陳明甲○○於96年1 月22日及11月6 日先後向
      其借款100 萬元及5 萬元，甲○○除於96年7 月23日就借
      款100 萬元部分清償15萬元外，餘未清償，相對人遂就甲
      ○○對其負擔之債務，就系爭土地設定前開抵押權，而其
      與甲○○雖未就前開債務約定清償期限，然其以聲請支付
      命令之方式，向甲○○提出清償請求後，甲○○迄未清償
      等情，並提出匯款委託書、甲○○簽發之支票、臺灣板橋
      地方法院98年度司促字第32806 號支付命令及支付命令確
      定證明書為證，堪信抗告人業已向甲○○請求清償未果，
      亦即抗告人主張前開抵押權擔保之債權已屆清償期而未受
      清償等情，應屬可信；又抵押權人依民法第873 條規定聲
      請拍賣抵押物，法院所為准駁之裁定，對於債權、抵押權
      存否及抵押權標的物範圍等均無實體確定效力，是在普通
      抵押之情形，祗須其抵押權已經依法登記，且債權已屆清
      償期而未受清償，法院即應依登記內容為准許拍賣抵押物
      之裁定，已如前述，而相對人就該土地設定普通抵押權予
      抗告人，並已為抵押權之登記，且依前所述，抗告人主張
      前開抵押權擔保之債權已屆清償期而未受清償等情，尚非
      無據，則抗告人依民法第873 條規定聲請拍賣抵押物，與
      前開所述核無不合，應予准許。至於原裁定以自形式上觀
      之，抗告人提出之文件無從認定與系爭土地登記謄本所載
      擔保債權為同一債權，難認係擔保債權之證明文件為由，
      駁回抗告人之聲請，顯係誤解普通抵押與最高限額抵押之
      異同，尚有未洽。從而，抗告意旨指摘原裁定不當，請求
      廢棄原裁定，並另為裁定等情，為有理由，爰廢棄原裁定
      ，並自為裁定如主文第2 項所示。
四、依非訟事件法第21條第2 項、第24條第1 項、第46條，民事
    訴訟法第492 條、第95條、第78條，裁定如主文。
中    華    民    國    99    年    8     月    20    日
                  民事庭審判長法  官  蔡聰明
                              法  官  林淑鳳
                              法  官  邰婉玲
以上正本係照原本作成。
對於本裁定再為抗告，僅得以本裁定適用法規顯有錯誤為理由，
並經原法院之許可為限。
中    華    民    國    99    年    8     月    20    日
                              書記官  王毓嫻
附表
┌──┬────────┬──┬──────┬────┐
│編號│   土地坐落     │地目│    面積    │權利範圍│
├──┼────────┼──┼──────┼────┤
│ 1  │基隆市安樂區西定│建  │148 平方公尺│全部    │
│    │段0000-0000 地號│    │            │        │
└──┴────────┴──┴──────┴────┘

司法院資訊處製作；財團法人民間司法改革基金會備份。
